【裁判字號】    98,簡上,169
【裁判日期】    980513
【裁判案由】    給付票款
【裁判全文】
臺灣臺北地方法院民事判決             98年度簡上字第169號
上  訴  人  丙○○
訴訟代理人  乙○○
被上訴人    甲○○
上列當事人間請求給付票款事件，上訴人對於中華民國97年12月
30日本院臺北簡易庭97年度北簡字第40016號第一審判決提起上
訴，本院於98年4月29日言詞辯論終結，判決如下：
    主  文
原判決廢棄。
被上訴人於第一審之訴駁回。
第一、二審訴訟費用由被上訴人負擔。
    事  實  及  理  由
一、被上訴人起訴主張：被上訴人執有上訴人簽發，以安泰商業
    銀行通化簡易型分行為付款人、分別於民國96年12月20日、
    91年1月20日簽發、票面金額分別為新台幣 (下同)30 萬元
    （以下簡稱30萬元支票）、40萬元（以下簡稱40萬元支票）
    之支票2紙，於提示竟因存款不足及拒絕往來戶而遭拒付，
    經追索無效，為此依票據追索權請求被告給付票款，及自支
    付命令送達翌日起至清償日止按年息6％計算之利息。並補
    稱：
  (一)上訴人自94年5月起至96年10月間陸續以安泰銀行（帳號462
    183 ）之支票16張，親自持票或經由其廖瑞智背書後持向被
    上訴人及訴外人林美華調現借款，雙方簽票調現期間長達3
    年，未曾爭執印鑑不符等情；且按退票時所附之退票理由單
    ，理由欄所載退票理由為存款不足及拒絕往來，並未有印鑑
    不符之記載，且上訴人先前交付被上訴人之另紙30萬元支票
    已完成兌現，銀行兌現時應已核對印鑑真偽，確認印鑑符合
    始為兌現，均足證上訴人主張系爭二紙支票印章並非真正，
    上訴人未為發票行為，依法不負發票人責任云云，並非真實
    。
  (二)況系爭支票票面印文與銀行出具之文書證明印鑑不符，亦不
    能證明該不符印鑑非上訴人用印，倘上訴人故意或誤用與印
    鑑證明不符之印章，亦屬上訴人之發票行為，上訴人均應依
    票據法第126條之規定擔保支票之支付，上訴人指系爭支票
    印鑑不符，系爭支票非其發行，應不負發票人責任一節，實
    無理由。
二、上訴人辯稱：
  (一)被上訴人因系爭支票退票而來討債前，上訴人從未見過被上
    訴人，更遑論有任何借貸關係；被上訴人所執系爭二紙支票
    發票人印章非上訴人所有，該支票非上訴人所作成，依最高
    法院50年台上字第1659號判例見解，被上訴人即應就支票真
    正等情舉證證明；實則，上訴人於另紙30萬元支票款被矇混
    領取後，為避免類似情形再度發生，即將帳戶內存款提走，
    因此銀行於系爭支票部分即以存款不足及拒絕往來戶之理由
    退票，此時按銀行慣例即不再審查發票印章是否真正，故退
    票理由單未記載印鑑不符，但未為此記載，並不代表即無此
    事實。
  (二)另紙30萬元支票兌現乃因銀行承辦人疏失所致，被上訴人不
    能以此主張發票印章為真正；縱認系爭支票為上訴人所簽發
    ，惟上訴人未曾向被上訴人借款，票據基礎原因關係並不存
    在，被上訴人稱雙方存有借貸關係，被上訴人對於已交付借
    款予上訴人之事實應舉證以實其說，綜上所述，系爭支票既
    非上訴人作成，其基礎原因關係又不存在，被上訴人請求給
    付系爭票款，即無理由。
三、原審為被上訴人勝訴判決，命上訴人給付被上訴人70萬元，
    及自97年9月11日起至清償日止，按年息6％計算之利息。上
    訴人不服，提起上訴，並聲明：(1)原判決廢棄。(2)上開廢棄
    部分被上訴人於第一審之訴駁回。(3)第一、二審訴訟費用由
    被上訴人負擔。被上訴人答辯聲明：(1)上訴駁回。(2)第二審
    訴訟費用由上訴人負擔。
四、兩造不爭執事項：
    被上訴人執有以「丙○○」為發票人、安泰商業銀行通化簡
    易型分行為付款人、發票日分別為96年12月20日、91年1 月
    20日、票面金額分別為30萬元、40萬元之支票2紙，被上訴
    人於提示後因存款不足及拒絕往來戶而遭退票。
五、按支票為無因證券，在支票上簽名者，依票上所載文義負責
    ，又票據上簽名，得以蓋章代之。為票據法第5條第1項及第
    6條所明定，惟依上開法條，應負票據責任者以確有在票據
    上簽名或蓋章者為限。至該票據本身是否真正。即是否為發
    票人所作成，則應由票據債權人負證明之責，此觀民事訴訟
    法第277條規定之法理至明，最高法院86年度台上字第2097
    號著有判決可參。本件上訴人既否認簽發系爭二紙支票，辯
    稱其上之印文並非真正，揆諸前開說明，上訴人即應就系爭
    支票上確為上訴人所簽發一節負舉證之責。經查，本院向安
    泰商業銀行函查結果，系爭二紙支票除存款不足及拒絕往來
    戶外，有印鑑不符之情事，此有安泰商業銀行通化簡易型分
    行98年3月4日安通簡字第0980000013號函在卷可稽，且比對
    系爭支票上發票人之印文，與安泰商業銀行所檢送上訴人支
    票存款帳號之留存印鑑，確可發現二者於「蘭」字有所差異
    ，尤其「蘭」字內含之「柬」字二者刻法差距更為顯著（系
    爭支票印聞之刻法接近「柬」字，留存印鑑之刻法接近「東
    」字），有系爭支票二紙（97審訴字第1083號卷第10、11頁
    ）、印鑑卡在卷可稽，足認系爭支票上發票人之印文，與上
    訴人該支票帳戶之留存印鑑不符。被上訴人另辯稱兩造間長
    期以票據往來調現，過去票據均正常兌現，足證系爭支票亦
    為真正云云，然查，兩造間縱確有其他票據往來，亦無從推
    論被上訴人所執有之每紙以「丙○○」名義簽發之票據均為
    真正，上訴人既否認票據之真正，被上訴人仍須就有爭執之
    票據舉證其真正，不能僅以過去有其他票據兌現，遽予推論
    系爭票據必亦為真正。又，上訴人復主張縱系爭支票之確實
    印鑑不符，然倘上訴人誤用或故意使用不符之印章發票，上
    訴人仍應負責云云，按被上訴人此一主張於法固非無據，惟
    此仍以系爭支票確為上訴人簽發為前提，且依前開說明，被
    上訴人就此須負舉證之責。系爭支票之印鑑不符，無從依銀
    行留存印鑑認定系爭支票為上訴人簽發，且被上訴人所稱兩
    造間之票據往來記錄縱屬實在，亦無從推論本件票據之真正
    ，均已如前述，被上訴人復未能另行舉證證明系爭支票確為
    上訴人所簽發，依上開說明，仍無從認定系爭支票為上訴人
    簽發，從而，亦無從令上訴人負給付票款之責。
六、綜上，被上訴人依票據關係請求命上訴人給付70萬元，及自
    97年9月11日起至清償日止，按年息6％計算之利息，為無理
    由，不應准許，原審判命上訴人給付，並依職權為假執行之
    宣告，自有未洽，上訴意旨指摘原判決不當，求予廢棄改判
    ，為有理由。自應由本院予以廢棄改判如主文第2項所示。
七、因本案事證已臻明確，雙方其餘主張陳述及所提之證據，經
    審酌後認與判決結果無影響，爰不一一論述，附此說明。
八、據上論結，本件上訴為有理由，依民事訴訟法第436 條之1
    第3項、第450條、第78條，判決如主文。
中    華    民    國    98    年     5    月    13    日
            民事第三庭審判長法  官  丁蓓蓓
                            法  官  魏式瑜
                            法  官  陳怡雯
以上正本係照原本作成。
本判決不得上訴。
中    華    民    國    98    年     5    月    13    日
                            書記官  鄭美華


司法院資訊處製作；財團法人民間司法改革基金會備份。
